行　政　法　院　判　決　　　　　　　　　　　　　八十八年度判字第四○八八號
　　原　　　告　甲○○
　　　　　　　　　　　　　　　.
　　被　　　告　臺中市稅捐稽徵處
右當事人間因土地稅法事件，原告不服財政部中華民國八十七年十月三十日台財訴第
000000000號再訴願決定，提起行政訴訟。本院判決如左︰
　　主  文
原告之訴駁回。
　　事  實
緣原告於民國八十五年七月二十日以買賣取得坐落台中市○○區○○段四二二地號農
業用地，並申准依土地稅法第三十九條之二第一項規定免徵土地增值稅及完成移轉登
記在案。嗣經被告於八十五年十月二十四日派員會同農林、地政機關人員勘查，發現
該地種植果樹枯死、填土整地中、填級配，未作農業用地使用，復經台中市政府八十
五年十一月二十三日派員會同被告所屬人員勘查，系爭農地密鋪柏油、石塊及天然級
配、果樹枯死，且其未經許可私設擋土牆及排水溝，難認其繼續作農業用地使用，乃
處以原免徵土地增值稅額二倍之罰鍰計新台幣（下同）二八、二六九、四○○元。原
告不服，循序申請復查及提起一再訴願，均遭駁回，遂提起本訴。茲摘兩造訴辯意
旨於次：
原告起訴意旨略謂︰一、原告於八十五年七月二十日以買賣取得原本荒煙漫漫、芒草
什生之本件農業區坡地，因恐未作農業使用，將由稅捐機關處鉅額罰鍰，乃備貸鉅資
，整地築牆，欲開發成一觀光園，孰知現場土質貧瘠、卵石累累、作物無法存活，
而栽種之樹亦無一倖免。此現象被告知之甚詳，調查人員無於原告之哀痛，仍執
意杜造罪名而處罰鍰以造就其清查成果。二、再者清查人員以現場部分照片而隱匿全
場實景，即指摘全部農地密舖柏油、石塊及天然級配，試想，該農地廣達三公頃，且
坡度甚陡，何以密鋪柏油、石塊、天然級配，況且舖柏油係供農路之用，石塊係原始
未耕作前手所遺留之原貌，天然級配係因整地構築擋土牆所必須之材料。被告及原決
定機關不察，僅以清查人員之片斷照片，率爾相信清查人員所提供之照片即為現場實
景而遞予維持原處分，就證據認定，實屬可議。三、就違法之構成要件而言：「農業
用地在依法作農業使用時，移轉予自行耕作之農民繼續耕作者，免徵土地增值稅。」
原告承受前開芒草叢生之坡地，為履行繼續耕作承諾乃構築擋土牆並整地種樹此事
實原處分機關並承認不諱，縱原告私下構築擋土牆有違反水土保持法，亦僅是原告不
諳申請手續，並不表示違反水土保持法即等同違反土地稅法第三十九條之二規定，而
原告之所以填築排水溝、擋土牆乃因該農地係一坡地，倘不增加此一設施必造成土石
流而危及山下農家，此部分，清查人員甚為熟稔，但為何隱瞞實情未據實呈報，卻將
該農地舉報密舖天然級配而誤導其上級長官，令人匪夷所思。四、查系爭農地附近區
○○○段四一一、四一一－一、四○七－二、四二二地號等少數登記為私人所有權，
其餘大部分為台糖公司所有，台糖公司以其先進機具，長年種植甘蔗，大規模施肥，
當然鄰地作物生長良好，而原告承受之農地，非但有卵石、石塊、芒草什生，且無沃
土，無法如台糖公司有國家資源可資運用。原告當時僅求農業主管機關憐投下鉅資
之無奈，惠予技術指導，豈知非但無所助，卻遭落井下石，一班清查人員以其粗淺之
知識而行認定有無作農業使用之專業知識，豈非貽人口實。五、由照片以觀，該農地
之荒蕪斷為鐵一般之事實，原告於迭次之訴願，陳情中一再泣求主管機關於作成裁定
前，請考慮該筆土地有無土地稅法第二十二條之一各款之情形，否則法規備而不用，
束之高閣，僅是欺騙農民而已。然原處分、原決定、再訴願決定機關，卻無於此一
法條而避認之，僅一昧推諉而肯定清查人員之錯誤勘查，可知上級機關未能秉其良知
糾正下級機關之處置不當而一味附和，予人有官官相護之憾。六、原告不察該地之實
況，耗盡積蓄，借資舉債承受及整理系爭農地，卻遭違法認定有非農業使用情形，內
心不甘，悲憤無以復加，在多次陳情台中市政府派員重查，終為該府八十七年一月十
五日八七府建農字第○六六二○號函附會勘紀錄而查證「確實無非農業使用情形」（
另再呈市府會勘之照片八禛，再訴願中聲請人未敢附，是怕財政部會遺失而無從舉
證）是本案既是「查證」當然是前清查案之延續，然財政部卻說是違章行為成立之後
之會勘，而駁回再訴願之申請，吾人不懂農業機關經原告之陳情所為之「查證」之事
實及紀錄，竟遭非屬其職掌之「財政部」否決，寧有職責不分，逾權認定之譏，再說
財政部是根據被告提供照片之片斷而認定非法與否，則農業機關專家之再查證之相片
，應屬真實而可堪認定為「無非農業使用」了吧！七、茲呈復查申請書、復查決定書
、訴願申請書、訴願決定書、再訴願申請書、再訴願決定書、陳情書、台中市政府
1.15.八七府建農字第○六六二○號及會勘紀錄、相片乙字。懇請鈞院核奪。
被告答辯意旨略謂︰一、本件原告於八十五年七月二十日買賣取得台中市○○區○○
段四二二地號農地，並依土地稅法第三十九條之二第一項規定申准免徵土地增值稅計
一四、一三四、七二八元在案，惟於完成移轉登記後，被告於八十五年十月二十四日
派員會同農林、地政機關人員勘查時，查得該地種植果樹枯死、填土整地中、填級配
，未作農業用地使用，同年十一月二十三日再度會同有關人員勘查時，系爭農地已密
鋪柏油、石塊、及天然級配、果樹枯死，且其未經申請許可私設擋土牆及溝渠已嚴重
危及水土保持之違法事實，業經台中市政府依違反水土保持法予以處罰，此有農地移
轉免徵土地增值稅案件查核清單、現場照片十四張及台中市政府八十五年十二月二十
四日八五府建農字第一七四四八八號函、八十五年十一月五日八十五府建農字第一五
一四一五號處分書等影本附案可稽。被告以有非依法令變更為非農業用地使用之違章
行為，乃依規定處以原免徵土地增值稅額二倍之罰鍰計二八、二六九、四○○元。原
告不服，主張該地為斜坡，土質貧瘠，不適合種植作物，其試種果樹全部枯死，屬土
地稅法第二十二條之一第二款「因地區性生產不經濟」性質，又缺乏灌溉設施，尚符
同法條第四款規定之「因灌溉、排水設施損壞不能耕作」。又該地區原本荒蕪，除非
投入大量資金整地及改善土質，否則無法耕作，更屬同法條第五款規定之「因不可抗
力不能耕作」。被告將整地、改良土壤，認定未作農業使用，予以處罰不當等語。申
經本處復查決定，以原查於八十五年十月二十四日查獲違章時，現場部分種植果樹（
已枯死）部分整地中及填級配，復於同年十一月二十三日派員會同農林單位及地政單
位人員再次至現場勘查，發現該筆土地密鋪柏油、石塊及天然級配，且所稱果樹均已
枯死，另未經申請許可，私設擋土牆及排水溝，亦經台中市政府八十五年十一月五日
依違反水土保持法，開立處分書在案，且既經農業機關、台中市政府八十五年十二月
二十四日府建農字第一七四四八八號函認定非繼續作農業用地使用為由，遂予維持原
核定。原告不服，仍執前詞訴經台灣省政府訴願決定，以被告黎明分處八十五年十二
月五日黎明分二字第三五九○一號函請台中市政府就系爭土地是否繼續作農業使用再
為認定，經該府八十五年十二月二十四日府建農字第一七四四八八號函復：「本案經
本府八十五年十一月二十三日派員會同稅捐處現場勘查，發現該三筆土地，密鋪柏油
、石塊及天然級配，且所種植果樹均已枯死；另其未經申請允可，私設擋土牆及排水
溝，亦經本府八十五年十一月五日依違反水土保持法開立處分書在案，據此尚難認定
其繼續作農業使用。」是以原處分並無不當等由，而駁回其訴願。二、原告再主張被
告無於原未作農業使用之農地之事實，即以承受人承受農地後復耕之過程而論斷未
作農業使用，其種植果樹枯死之原因無非是缺水缺肥，請被告考慮有無土地稅法第二
十二條之一之情節，但被告率爾決定，又經申請台中市政府派員重查，確實無非農業
使用情形，有該府八十七年一月十五日八七府建農字第○六六二○號函附會勘紀錄影
本云云，而提起再訴願。案經財政部再訴願決定以，查系爭農地原告承受後變更為非
農業用地使用，有前述兩度勘查記錄及照片可稽，該等照片顯示，柏油級配、石塊、
擋土牆、溝渠，並無作物生長，所稱該地土地貧瘠，原未作農業使用，尚非可採，且
查其鄰地使用情形，依台中市政府八十五年十二月二十四日八五府建農字第一七四四
八八號函附之現場會勘照片，註明該鄰地有種植農作物，且觀其生長情形良好，足見
系爭農地原非無法作農業使用，而係擅自開發整地所致；至原告於再訴願補充理由申
請書提示之台中市政府會勘紀錄記載「經現場會勘查證確定無非農業使用情形」，經
核其會勘日期載明為八十七年一月七日，在違章行為成立之後，且未表明作農業用地
使用，亦難資為有利之認定，所訴各節，均難採據，而駁回其再訴願。原告再執前詞
提起行政訴訟，自非可採。本件訴訟，核無理由，請予駁回，以維稅政。
    理  由
按「農業用地在依法作農業使用時，移轉與自行耕作之農民繼續耕作者，免徵土地增
值稅。」「依第三十九條之二第一項取得之農業用地，取得者於完成移轉登記後，有
左列不繼續耕作情形之一者，處以原免徵土地增值稅二倍之罰鍰，其金額不得少於取
得時申報移轉現值百分之二：一、．．．二、．．．三、非依法令變更為非農業用地
使用。」分別為土地稅法第三十九條之二第一項及第五十五條之二第一項所明定。本
件原告於八十五年七月二十日以買賣取得台中市○○區○○段四二二地號農地，並依
土地稅法第三十九條之二第一項規定申准免徵土地增值稅計一四、一三四、七二八元
在案，惟於完成移轉登記後，被告於八十五年十月二十四日派員會同農林、地政機關
人員勘查時，查得該地種植果樹枯死、填土整地中、填級配，未作農業用地使用，同
年十一月二十三日再度會同有關人員勘查時，系爭農地已密鋪柏油、石塊、及天然級
配，果樹枯死、且其未經申請許可私設擋土牆及溝渠已嚴重危及水土保持之違法事實
，業經台中市政府依違反水土保持法予以處罰，此有農地移轉免徵土地增值稅案件查
核清單、現場照片十六張及台中市政府八十五年十二月二十四日八五府建農字第一七
四四八八號函、八十五年十一月五日八十五府建農字第一五一四一五號處分書等影本
附案可稽，被告以其有非依法令變更為非農業用地使用之違章行為，乃依首揭規定處
以原免徵土地增值稅額二倍之罰鍰計二八、二六九、四○○元。原告不服，主張該地
為斜坡，土質貧瘠，不適合種植作物，其試種果樹全部枯死，屬土地稅法第二十二條
之一第二款「因地區性生產不經濟」性質，又缺乏灌溉設施，尚符合「因權溉、排水
設施損壞不能耕作」之規定，又該地區原本荒蕪，除非投入大量資金整地及改善土質
，否則無法耕作，更屬「因不可抗力不能耕作」之情形，豈知被告將原告整地、改良
土壤，認定未作農業使用，予以處罰不當等語，申經被告復查及提起訴願，均未獲變
更。原告仍不服，以被告無於原未作農業使用之農地之事實，即以承受人承受農地
後復耕之過程而論斷未作農業使用，原告種植樹枯死之原因無非是缺水缺肥，請被
告考慮有無土地稅法第二十二條之一之情節，但被告率爾決定，又經申請台中市政府
派員重查，確實無非農業使用情形，有該府八十七年一月十五日八七府建農字第○六
六二○號函附會勘紀錄影本云云，訴經財政部再訴願決定，以系爭農地承受後變更為
非農業用地使用，有前述兩度勘查記錄及照片可稽，該等照片顯示，柏油級配、石塊
、擋土牆、溝渠，並無作物生長，所稱該地土地貧瘠，原未作農業使用，尚非可採，
且查其鄰地使用情形，依台中市政府八十五年十二月二十四日八五府建農字第一七四
四八八號函附之現場會勘照片，註明該鄰地有種植農作物，且觀其生長情形良好，足
見系爭農地原非無法作農業使用，而係擅自開發整地所致；至原告於再訴願補充理由
申請書提示之台中市政府會勘紀錄記載「經現場會勘查證確定無非農業使用情形」，
經核其會勘日期載明為八十七年一月七日，在違章行為成立之後，且未表明作農業用
地使用，亦難資為有利之認定，所訴各節，均難採據，遂駁回其再訴願，揆諸首揭規
定，均無違誤。茲原告起訴仍執前詞，除原決定已論明，毋庸贅述外。查被告八十
五年十月二十四日會同農林、地政機關所為勘查，關於原告未依農業用地使用之情事
，係由農業機關人員為認定，嗣被告所屬黎明分處函請台中市政府派員於八十五年十
一月二十三日會同現場勘查，該府八十五年十二月二十四日八五府建農字第一七四四
八八號函復：「本案經本府八十五年十一月二十三日派員會同稅捐處現場勘查，發現
該三筆土地，密鋪柏油、石塊及天然級配，且所種植果樹均已枯死；另其未經申請允
可，私設擋土牆及排水溝，亦經本府八十五年十一月五日依違反水土保持法開立處分
書在案，據此尚難認定其繼續作農業使用。」凡此有原處分卷附該號函及前述勘查紀
錄以及現場照片可按。此項由公務員執行公務所作成之公文書，應具公信力，原告質
疑其公正性，未能舉具體事證以實，即不足採。至台中市政府嗣於八十七年一月十五
日以八七府建農字第○六六二○號函復原告，所附該府八十七年一月七日會勘紀錄，
雖記載：「經現場會勘查證，確實無非農業使用情形」，惟此項會勘距原八十五年十
月二十四日認定違章之勘查。事隔已達一年四個月之久，難認仍係系爭土地違規使用
時之原貌，自不得執為有利原告之認定。原告執以指摘原處分違誤，亦不足取。其起
訴意旨難謂有理，應予駁回。
據上論結，本件原告之訴為無理由，爰依行政訴訟法第二十六條後段，判決如主文。
中    華    民    國     八十八      年     十二     月       三        日
                    行 政 法 院 第 五 庭
                                審 判 長 評  事      廖  政  雄
                                         評  事      趙  永  康
                                         評  事      沈  水  元
                                         評  事      林  清  祥
                                         評  事      姜  仁  脩
右  正  本  證  明  與  原  本  無  異
                                         法院書記官  郭  育  玎
中    華    民    國     八十八      年     十二     月       四        日
